【裁判字號】    90,台上,677
【裁判日期】    900420
【裁判案由】    因第三人異議之訴
【裁判全文】
最高法院民事判決                                  九十年度台上字第六七七號
    上  訴  人  甲○○
    訴訟代理人  李林盛律師
    被 上訴 人  新竹市私立光復高級中學
    法定代理人  程曉峰
    訴訟代理人  曾肇昌律師
右當事人間因第三人異議之訴事件，上訴人對於中華民國八十八年十二月一日台灣高
等法院第二審判決（八十八年度重上字第六號），提起上訴，本院判決如左：
    主  文
原判決發棄，發回台灣高等法院。
    理  由
本件上訴人主張：坐落新竹市○○路○段一五五巷十五號房屋（下稱系爭房屋）係其
父朱才猷將陸軍總部（下稱陸總部）配住眷舍改建，並於鄰地自行出資增建，屬朱才
猷所有，朱才猷死亡後，其繼承人同意由其一人繼承。被上訴人竟持其對陸總部含系
爭房屋在內拆屋還地確定判決為執行名義，向台灣新竹地方法院（新竹地院）聲請強
制執行，經該院以八十六年度執字第四四七九號強制執行事件，對系爭房屋實施強制
執行等情，爰依強制執行法第十五條之規定，求為撤銷上開強制執行事件對系爭房屋
所為之強制執行程序之判決。
被上訴人則以：系爭房屋係陸總部配予朱才猷居住之眷舍，上訴人又未證明為朱才猷
所建，其兄朱好一在另案亦自承該屋屬於陸總部所有，顯見系爭房屋確為陸總部所有
等語，資為抗辯。
原審將第一審所為上訴人勝訴之判決廢棄，改判駁回其訴，係以：上訴人主張之事實
，固提出房屋稅籍證明書、陸軍眷舍居住憑證等件及舉證人王鳳英、張楓為證。惟查
系爭房屋於五十五年間興建完成，朱才猷於五十八年間始領有陸總部核發之居住憑證
，而陸軍第一二○二部隊政戰部於原法院八十三年上字第二八七號返還土地事件查詢
有關系爭房屋所在之南精忠新村眷舍修復資料時，復稱「該新村遭波密拉、葛樂禮颱
風吹垮修復事宜，因年代已久，相關資料已逾保存時效無從查考。惟該村仍由本部列
管中，村內全部眷舍，均應依『國軍在台軍眷業務處理辦法』第一三一條規定為公產
處理」等語，足見系爭房屋於興建完畢後，非但陸總部以公產列管，朱才猷亦以配住
人身分使用該屋。又證人王鳳英、張楓雖證明該屋係朱才猷所建，然該二證人均屬南
精忠新村眷舍之占有人，被上訴人前曾以彼等為被告提起拆屋還地之訴，彼等與上訴
人利害關係一致，證據力較薄弱，上訴人又不能證明該屋係由何人建築、如何出資，
自難憑該二證人之證言，即認定該屋為朱才猷出資建築。至於上訴人提出之二份房屋
稅籍證明書並不能證明該屋為朱才猷所建，所載面積雖相差甚多，證明原有眷舍已有
增建，但究由何人出資，鳩工興建，該稅籍資料尚不足為憑，亦無從採為有利上訴人
之證明。且被上訴人前訴請朱好一拆除系爭房屋，上訴人之兄朱愛一在該案審理中陳
稱房屋為公家配住，後面部分係其父朱才猷增建，無權處分該屋；朱好一亦具狀稱伊
隨父母居住該屋，並非繼承該戶之『使用權者』，列為被告應為不適格等情觀之，益
見陸總部及配住人均認系爭房屋係陸總部所有，由陸總部管領，非配住人私人之不動
產。該屋原配住人朱才猷縱出資擴建或增建，亦無為自己取得所有權之意思，仍應認
係陸總部所有。上訴人主張該屋係其父朱才猷之遺產，自不足採。從而，上訴人本於
所有權人地位，提起第三人異議之訴，即屬無據，不應准許等詞，為其判斷之基礎。
惟查卷附上開二紙稅籍證明書及新竹市東區戶政事務所函送全戶戶籍資料記載，系爭
房屋坐落新竹市○○里○○○○街二○九號，嗣後門牌整編為光復路二段一五五巷一
五號，該屋面積三五六平方公尺，較原建物（即陸總部配住眷舍）面積三○點八平方
公尺，多出三二五點二平方公尺；上訴人全家之戶籍，於四十二年十月三十日遷入該
屋，朱才猷因軍職須住營房，於五十二年二月二十一日始遷入（見一審卷四九、一○
三頁、原審卷九九至一○二頁）；且上訴人之兄朱愛一於被上訴人另案訴請朱好一拆
屋還地事件中亦陳稱：房屋為公家配住，後面部分係其父朱才猷增建；又於本件原審
證稱：四十二年時，只有十坪左右，整個加蓋是在五十五年間，前後共有三棟；證人
張楓亦證稱伊與朱才猷係鄰居，……，朱家因人口逐年增多，……至五十五年陸續加
蓋各等語（見原審卷一六四頁、五六頁背面、一二六頁）；復參以系爭房屋建有圍牆
，前後共有三棟，均為磚造，樣式一致，前後棟之間，建有浴廁二間，並用鐵架搭建
，上舖設壓克力板，作為庭院，前棟右側一間，上訴人指稱屬原配住眷舍，有原審勘
驗筆錄及現場略圖可按（見原審卷五八、五九頁），則系爭房屋除原眷舍面積三○點
八平方公尺，其餘增建部分，是否得與「原有建物」（即原眷舍）分離而為獨立之建
物，抑僅屬於「原有建物」之構成部分而已，事實審法院應就該建物是否具有獨立之
經濟上目的判斷之，此與該「增建部分」之房屋所有權誰屬，所關頗切。原審未注意
及此，亦未調查「增建部分」之房屋，究為朱才猷生前所建，抑或為陸總部所建？徒
以系爭房屋係陸總部管領，非配住人私人之不動產，該屋縱係由朱才猷出資擴建或增
建，亦無為自己取得所有權之意思，遽認該增建部分為陸總部所有，殊嫌速斷。次查
，上訴人於原審主張，系爭房屋之所以比其他眷戶大，除將原有眷舍拆除重建，往後
面土地擴建外，右側原係一條通路，後來光復中學將通道後面堵死，上訴人之先父及
隔鄰始平分該被廢止之通路，往右側擴建，故系爭房屋之面寬比同排其他眷戶大出甚
多，足證該屋確係上訴人之先父朱才猷所建云云（見原審卷一八六、一八七頁），此
攸關朱才猷配住眷舍後，有無在該眷舍後面及右側土地上擴建（增建），自不失為上
訴人重要之攻擊方法。乃原審恝置不論，亦未說明其取捨意見，即為上訴人敗訴之判
決，亦有判決不備理由之違法。上訴論旨，指摘原判決不當，聲明廢棄，非無理由。
據上論結，本件上訴為有理由。依民事訴訟法第四百七十七條第一項、第四百七十八
條第一項，判決如主文。
中      華      民      國     九十     年      四      月     二十     日
                              最高法院民事第二庭
                                  審判長法官  曾  桂  香
                                        法官  劉  延  村
                                        法官  劉  福  聲
                                        法官  黃  秀  得
                                        法官  陳  重  瑜
      右正本證明與原本無異
                                              書  記  官
中      華      民      國     九十     年      五      月      二      日


司法院資訊處製作；財團法人民間司法改革基金會備份。
